【裁判字號】    99,台上,659
【裁判日期】    990204
【裁判案由】    違反毒品危害防制條例等罪
【裁判全文】
最高法院刑事判決              九十九年度台上字第六五九號
上  訴  人  甲○○
選任辯護人  劉憲璋律師
上  訴  人  乙○○
選任辯護人  李國豪律師
上  訴  人  丙○○
選任辯護人  張淑琪律師
上列上訴人等因違反毒品危害防制條例等罪案件，不服台灣高等
法院台中分院中華民國九十八年十月二十八日第二審判決（九十
八年度上訴字第九九七號，起訴案號：台灣台中地方法院檢察署
九十七年度偵字第二五五○三、二五六九一、二六八八一、二七
四四七、二七五八八、二七八○七號，九十七年度毒偵字第五五
四四號），提起上訴，本院判決如下：
    主  文
上訴駁回。
    理  由
按刑事訴訟法第三百七十七條規定，上訴於第三審法院，非以判
決違背法令為理由，不得為之。是提起第三審上訴，應以原判決
違背法令為理由，係屬法定要件。如果上訴理由書狀並未依據卷
內訴訟資料，具體指摘原判決不適用何種法則或如何適用不當，
或所指摘原判決違法情事，顯與法律規定得為第三審上訴理由之
違法情形，不相適合時，均應認其上訴為違背法律上之程式，予
以駁回。本件上訴人甲○○上訴意旨略稱：(一)、楊思瑜於民國九
十七年十二月十二日經剪取二束頭髮送請法務部調查局鑑定結果
，對「安非他命類」之毒品反應均為陰性，足證楊思瑜是否有吸
食甲基安非他命，並無積極證據證明。且在楊思瑜身上、住處並
無扣到任何甲基安非他命等證物，如何證明楊思瑜曾經向甲○○
購買四次甲基安非他命？原審僅憑楊思瑜證詞，作為認定甲○○
曾四次販賣甲基安非他命予楊思瑜之唯一證據，自有違法。(二)、
乙○○於第一審證稱：「（你在警局的筆錄及地檢署的筆錄向甲
○○購買安非他命的陳述，是你沒有說，還是所述不實？）我是
跟甲○○拿（甲基）安非他命回去以後才自己秤重，拿的時候甲
○○只有跟我說你先拿回去用，沒有跟我說數量多少，我自己拿
回去秤重後才回答檢警說這樣的重量市價是多少」等語，足證乙
○○並沒有向甲○○購買甲基安非他命。原判決遽以乙○○前後
不一的指證，即認甲○○有販賣兩次甲基安非他命予乙○○之犯
行，亦有違法。上訴人乙○○、丙○○上訴意旨略稱：乙○○並
未遭查獲持有海洛因，所採集之尿液亦無任何施用該毒品之反應
，且通訊監察譯文未顯示乙○○有談及販賣海洛因之事實，原判
決僅憑蕭金城之證述，即謂九十七年十月十四日及同月二十八日
通訊監察譯文中「一樣的」係指海洛因，並據以認定乙○○有販
賣海洛因之犯行。惟蕭金城證詞有諸多隱匿、矛盾之處，其就九
十七年十月至十一月間究施用海洛因或甲基安非他命，在偵查中
證稱：「我只有施用海洛因，沒有施用安非他命，所以只有跟乙
○○購買海洛因」，於第一審時則證稱為海洛因，在原審又證稱
有吸食甲基安非他命；關於海洛因之來源，其於第一審證稱除乙
○○外，未向其他人購買海洛因，然在第二審又證稱有向乙○○
以外之人買過海洛因；關於向乙○○購買之次數，於警詢時供稱
購買海洛因共十餘次，偵查中則證稱共五次，但經提示電話譯文
後又稱僅四次；關於通訊監察譯文所載「一樣的」一語，其在警
詢時供稱係指海洛因，然於偵查中及第一審時則稱是甲基安非他
命；關於九十七年十月二十八日其向乙○○購買毒品的地點，在
警詢時稱「台中市○○路向上市場」，偵查中則稱「麥當勞」，
顯見其證述相互歧異。原判決採用蕭金城矛盾之證詞，未調查其
證言之憑信性，亦無其他補強證據，即遽為乙○○、丙○○有罪
之認定，復未說明不採蕭金城在原審供證之理由，顯違證據法則
，並有判決不載理由之違法。乙○○其餘上訴意旨略稱：(一)、依
九十七年十二月二十四日十二時三十三分三十四秒至四十五秒間
偵查中之錄影帶所示，檢察官對蕭金城稱可於所涉犯之吸毒案件
中，向法官說於本案中已供出施用之海洛因來源係購自乙○○，
即可獲得減刑之機會。此顯有暗示蕭金城將販賣海洛因罪名推加
於乙○○，已違反無罪推定原則。且蕭金城曾證稱朋友都是將電
話借來借去使用等語，則0000000000號行動電話之通
訊監察譯文，其證據能力及證明力，即有瑕疵，原判決仍採為對
乙○○有罪判決之依據，自違證據法則。又依同年十月十二日二
十時四十三分四秒之通訊監察譯文所載內容，乙○○確在通話中
告知蕭金城沒有海洛因，且乙○○及周遭朋友皆無人施用海洛因
，惟蕭金城經乙○○以上開譯文質疑其證詞可信性時，竟改稱是
友人所買。原判決另依蕭金城證詞，認其第一次向乙○○購買毒
品之時間係同月十日，所買毒品為甲基安非他命；第二次為同月
十四日，所買毒品為海洛因；第三次為同月二十八日，所買毒品
亦為海洛因。惟在同月十日之通訊監察譯文中，蕭金城詢問乙○
○「有沒有男生」，同月十四日及二十八日之通訊監察譯文中，
蕭金城僅向乙○○表示：「一樣的」；同月十一日至十三日、十
五日至二十七日間，乙○○均未與蕭金城有過毒品交易。則依常
理推論，蕭金城在同月十四日及二十八日所稱「一樣的」，當然
與上一次（即同月十日）所買一樣之毒品，係「男生」，即甲基
安非他命。原判決遽認蕭金城所稱「一樣的」，乃指海洛因，實
有違經驗法則及論理法則。(二)、原判決就乙○○兩次販賣海洛因
之數量，僅泛言「一包海洛因」，但重量究係如何，則未見查明
。依蕭金城所證，其於九十七年十月十四日及十月二十八日分別
以一千元向乙○○購入一包海洛因毒品施用，且該一包海洛因可
供其注射施用四、五次。然海洛因一公克之市價遠高於一公克甲
基安非他命，是依乙○○於同月二十九日以四千元向甲○○購買
一公克甲基安非他命之事實判斷，蕭金城所稱之一包海洛因，可
能不到零點五公克，如何可供其四、五次施用？原判決就此有調
查未盡之違法。且原判決據此推論蕭金城於同年十一月十一日為
警查獲，經採集其尿液送驗呈海洛因陽性反應，係因其於同年十
月二十八日向乙○○購買一小包海洛因施用之結果，似嫌速斷，
於經驗法則及論理法則亦屬有違。上訴人丙○○上訴意旨略稱：
(一)、原審九十八年八月十二日第一次審判期日，因非一次期日所
能終結，經改定於同年九月九日續行審理程序；第二次審判期日
，仍未終結，再定同年十月七日行審判程序，並於當日經辯論終
結，定於同月二十八日宣判。其中各次審判期日均間隔十五日以
上，依刑事訴訟法第二百九十三條、第三百六十四條規定，自應
更新審判程序，方為合法。惟依原審九十八年九月九日及十月七
日審判筆錄記載，審判長僅諭知更新審理程序，未命書記官朗讀
前次審判筆錄記載，以令丙○○確認，使前次審判程序重現於新
審判期日，未進行實質之重新審理即命辯論終結，所踐行之訴訟
程序顯非適法。又原判決雖於理由中說明：「依據松崗科技股份
有限公司之覆函，亦無被告張克銘曾於九十七年十月二十八日以
其所稱之遊戲帳號登錄之情事」，然對於前開覆函，並未於審判
期日向丙○○宣讀或告以要旨，原審以未顯出於審判庭之訴訟資
料，作為判決基礎，有調查未盡之違誤。(二)、原判決採用何春德
、蕭金城及乙○○在偵查中之陳述為論罪依據，而何春德於審判
中經多次傳、拘未到。原判決未敘明採用渠等在檢察官前所為陳
述作成時之客觀條件、環境，及得心證之理由，逕認該等審判外
之傳聞供述有證據能力而採為裁判基礎，除與證據法則有違，亦
有判決理由不備之違法。又原判決雖說明：「證人蕭金城雖曾於
九十七年十一月十一日司法警察調查時陳稱：最後一次是九十七
年十月二十八日三時許在台中市○○路向上市場向乙○○購買毒
品，至於由乙○○小弟交付該次，『約是在九十七年十月下旬十
二時許，在台中市○○路宜寧中學附近的麥當勞速食店前交易』
等語；但其嗣後在偵、審中，既已依據通訊監察譯文而對被告乙
○○、張克銘之犯情為較詳盡且明確之陳述，自無從以被告張克
銘於本院（原審）準備程序即已認無證據能力之蕭金城警詢陳述
，據以認定證人蕭金城之偵、審證詞係屬不實。」而疏未審究得
否以蕭金城在警詢時之陳述，彈劾其嗣後在偵審中證言之憑信性
，亦不符證據法則。(三)、依通訊監察譯文所載，乙○○於九十七
年十月二十八日十七時四十三分二十七秒與蕭金城之對話中，蕭
金城稱「一樣的」，乙○○答「好」之後，續於十八時四十二分
零六秒之通話中，乙○○即向蕭金城表示「我要過去了」等語。
依其文義，足認乙○○係親自持交，並無委託他人代送，再觀之
當日乙○○於十七時四十三分與蕭金城對話後，於十八時三十五
分三十二秒與某男之通話中稱「快點我要出門了」，十八時四十
二分零六秒告知蕭金城「我要過去了」，十八時五十四分三十四
秒再與某男之通話中稱「我走了」，十八時五十九分二十一秒稱
「我在五權南路這」，可見乙○○於接聽蕭金城之電話後確有外
出，該次應係乙○○本人交付毒品給蕭金城，與丙○○無關。原
判決不採丙○○依上開通訊監察譯文所為之辯詞，遽以「蕭金城
雖證稱此部分毒品海洛因之交易係由被告丙○○交付毒品並收款
，但其並未否認被告乙○○亦有與被告丙○○同行，再推由被告
丙○○前來完成交易之可能」之推測、擬制方法，認定蕭金城不
利於丙○○之陳述為真實，尚嫌速斷，並有調查未盡及判決理由
欠備之違法。(四)、丙○○始終辯稱：不知道乙○○要我轉交之物
為毒品；乙○○在第一審亦證稱：丙○○不知道伊有販賣毒品，
伊也未告知丙○○委其代轉之物為毒品。則丙○○自無與乙○○
共同販賣毒品之犯意聯絡，原審論以共同正犯，已有違誤。又原
判決認定蕭金城、何春德均直接與乙○○聯繫毒品交易內容，再
由乙○○交付以菸盒、牛皮紙袋等包裝之物品予丙○○，且乙○
○始終證稱：只有賣甲基安非他命，沒有賣海洛因等語。原判決
認丙○○先後於九十七年十月十日、十月二十八日幫乙○○轉交
物品予蕭金城，均收取一千元，則丙○○能否判斷或確知所交付
之物為毒品、何種毒品？原判決未予調查，理由自有未備。又丙
○○於原審辯稱：十月二十八日我沒有去找乙○○，所以我沒有
代他交付毒品給蕭金城等語，有通訊監察譯文所載：丙○○與乙
○○於同月十四日聯絡後，迄同年十一月四日，始再有通話情形
可證。原判決對於該項有利於丙○○之證據，疏未注意，自屬於
法有違。(五)、原判決引用乙○○在偵查中證稱：「我知道丙○○
會將我要賣給買家、裝在牛皮紙袋內的毒品挖一些起來，放在另
外一個小袋子，等他送毒品回來，他就會去房間施用毒品」等語
，作為認定丙○○於九十七年十月二十八日，有與乙○○共同販
賣海洛因一包予蕭金城之依據。惟丙○○自始供稱僅有施用甲基
安非他命，且為警查獲後，經警採集尿液送驗結果，亦呈安非他
命類陽性反應，並無嗎啡陽性反應，足證丙○○並無施用海洛因
之行為。原判決就此所為論斷與卷證資料不相符合，自有違法。
且就所認上開共同販賣海洛因之事實，理由中僅記載「上開犯罪
事實，亦經證人蕭金城於偵、審中證述明確」，並謂「參酌本院
認定被告乙○○有此部分犯行之前開證據，被告丙○○此部分之
犯罪事證亦甚明確而堪認定」。然觀之原判決所憑證據，即蕭金
城在偵審中之證詞，及其與乙○○於九十七年十二月二十八日之
通訊監察譯文，丙○○非該譯文所載通話對象，自難據為擔保蕭
金城供述丙○○有此部分犯行之補強證據。原判決以與丙○○無
關之通訊監察譯文，作為蕭金城證詞可信之唯一佐證，自與證據
法則有違。又原判決事實欄並未認定記載丙○○主觀上具有營利
意圖，已不足為適用法令之依據，理由中亦僅略載：「被告甲○
○、乙○○、丙○○就上述其等各筆毒品交易對象，均非屬至親
，實不可能甘冒重典，按同一價格轉售而毫無利得可獲，足見被
告三人就上述其等所為各筆毒品交易，主觀上均有營利之意圖」
等語，係以臆測之詞推定犯罪事實，亦有違證據法則云云。
惟查：原判決綜合全案證據資料，本於事實審法院職權推理之作
用，認定甲○○確有原判決附表（下稱附表）一編號一至六所示
，先後四次販賣甲基安非他命予楊思瑜及二次販賣該毒品予乙○
○之犯行；認定乙○○確有附表二編號五、六所示，先後二次販
賣海洛因予蕭金城之犯行；認定丙○○確有附表三編號一至三所
示，先後二次與乙○○共同販賣甲基安非他命予何春德、蕭金城
及一次共同販賣海洛因予蕭金城之犯行。因而撤銷第一審關於甲
○○如附表一編號一至六、乙○○如附表二編號五至六、丙○○
如附表三編號一至三所示部分之判決，改判論處甲○○犯販賣第
二級毒品六罪罪刑（如附表一編號一至六所示，前四罪各處有期
徒刑三年八月，後二罪各處有期徒刑三年九月）；論處乙○○販
賣第一級毒品及共同販賣第一級毒品各一罪罪刑（如附表二編號
五、六所示，各處有期徒刑十五年三月）；論處丙○○共同販賣
第二級毒品二罪及共同販賣第一級毒品一罪罪刑（如附表三編號
一至三所示，分別處有期徒刑三年七月、三年七月、十五年一月
），已詳細說明其採證認事之理由。所為論斷，亦俱有卷證資料
可資覆按。且查：(一)、證據之取捨及證據之證明力如何，由事實
審法院依其調查證據所得心證，本其確信自由判斷，茍不違反經
驗法則或論理法則，即難遽指違法。原判決已說明依憑楊思瑜在
偵查中、第一審及原審之證言，劉政楷在原審之證詞，乙○○於
偵查中之供證，黃姿芸在偵查中及第一審之證述，卷附楊思瑜所
使用行動電話記錄內容翻拍照片，楊思瑜、乙○○分別與甲○○
使用之行動電話通聯紀錄、執行通訊監察之監聽譯文，警方監控
彩色蒐證照片，並就其餘案內所有證據，本於調查所得心證，分
別定其取捨，而憑以認定甲○○有附表一編號一至六所示販賣甲
基安非他命予楊思瑜、乙○○之依據；並論述採取頭髮檢體驗證
毒品存在之檢驗方法，會因使用劑量及代謝等因素而受有限制，
除施用劑量、施用頻率、施用方式及代謝等因素會影響檢驗結果
外，毛髮維護習慣亦會引起檢驗結果之變動，是經剪取楊思瑜二
束頭髮送請鑑驗結果，雖對「安非他命類」之毒品反應均為陰性
，並不表示楊思瑜未曾施用甲基安非他命，要難憑此據為甲○○
未販賣甲基安非他命予楊思瑜之有利論斷，暨乙○○雖在第一審
改稱其係先向甲○○借甲基安非他命施用，並未向甲○○購買該
毒品云云，究如何無足憑採等之理由。此係事實審法院採證認事
之職權行使，自難遽指違法。甲○○上訴意旨就原審此部分之論
斷，既未依據卷內資料，具體指摘有如何違背法令之情形，徒執
陳詞，漫指原判決違法，係以片面之自我說詞，對原審採證認事
之適法職權行使，并已於判決內說明之事項，再為事實之爭辯，
難認係適法之第三審上訴理由。(二)、蕭金城在偵查中及第一審時
，已證述其因椎間盤突出會痛，經何春德介紹向乙○○購買海洛
因，九十七年十月十四日係乙○○將海洛因送至其住處樓下交貨
，同月二十八日電話中所稱「一樣的」係指海洛因，當日約在「
麥當勞」見面，由乙○○之小弟丙○○送貨過來，其一次向乙○
○購買一包海洛因，可供其以注射方式施用四、五次等情在卷。
原審以蕭金城前揭供證，與執行通訊監察之監聽譯文及中山醫學
大學附設醫院檢驗科藥物檢測中心尿液檢驗報告等所載內容悉相
符合，而達於通常一般人均不致有所懷疑，得確信其前揭所證為
真實之程度。因而據以判斷乙○○有先後二次及其中一次係與丙
○○共同販賣海洛因予蕭金城之犯行，此係原審踐行證據調查程
序後，本諸合理性自由裁量所為證據評價之判斷，既未違反經驗
法則或論理法則，要不能徒憑不同之評價遽指違法。而檢察官既
在蕭金城已供稱其施用之海洛因係向乙○○購買之後，始告以在
審判中可主張此部分供出毒品來源之事實，自僅係就毒品危害防
制條例有關之減刑規定予以示明，要無乙○○上訴意旨所稱係暗
示蕭金城誣指乙○○販賣海洛因之可言。乙○○其餘上訴意旨所
執各詞，原判決或已在理由中論斷綦詳，並無其上訴意旨所指之
違法情形；或係就與犯罪構成要件無涉之枝節，再漫為事實之爭
辯，依首開說明，自難認係適法之第三審上訴理由。(三)、審判非
一次期日所能終結者，除有特別情形外，應於次日連續開庭，如
下次開庭因事故間隔至十五日以上者，固應依刑事訴訟法第二百
九十三條更新審判程序（依同法第三百六十四條規定，為第二審
所準用）；然審判程序更新之規定，旨在促使法院於續行開庭時
，重新實施應於審判期日踐行之程序，即須有更新審判程序之實
質作為，非專以是否為「更新審理」等語之諭知為判斷標準。原
審於九十八年八月十二日行審判程序後，迄同年九月九日、十月
七日分別續行審判程序，雖均已逾十五日，然其於末次續行審判
期日（即九十八年十月七日），既已為「更新審理程序」之諭知
，且依序重新告知同法第九十五條規定之事項、請上訴人等陳述
上訴要旨、調查證據並行言詞辯論等（見原審卷二第六三至七七
頁），顯已重新踐行審判期日之訴訟程序。而民事訴訟法第二百
十一條關於更新辯論時，當事人應陳述以前辯論之要領，但審判
長得令書記官朗讀以前筆錄代之之規定，既不在刑事訴訟法準用
之列，丙○○上訴意旨以原審九十八年十月七日審判期日，審判
長未命書記官朗讀前次審判筆錄，令其確認云云，指摘所踐行之
訴訟程序違法，即顯非依卷證資料執為指摘之適法第三審上訴理
由。又證明同一事實內容之證據，有二種以上，原審未將其中部
分之證據踐行調查之程序（如未予提示辨認、宣讀、告以要旨）
，雖有不當，然除去該項證據，仍應為同一事實之認定者，即）
均於判決無影響，自非可作為合法上訴第三審之理由。原判決認
定丙○○有於九十七年十月二十八日下午共同販賣海洛因之犯行
，並非悉以松崗科技股份有限公司之覆函為主要證據，是即令原
審就前開覆函之調查程序有丙○○上訴意旨指稱之瑕疵，然除去
該部分證據，原判決綜合蕭金城在偵查中及第一審之證言，卷附
執行通訊監察之監聽譯文，暨其餘卷內資料等證據，既仍應為丙
○○於九十七年十月二十八日下午確有代乙○○送海洛因一包予
蕭金城並收取販毒價金一千元之同一犯罪事實認定，即於判決不
生影響，殊非可據為上訴第三審之適法理由。再者，刑事訴訟法
有關傳聞法則及例外之規定（第一百五十九條至第一百五十九條
之五），如條文已明定得為證據者（如第一百五十九條之一第一
項），或依規定原則上有證據能力，但當事人未抗辯其有例外否
定證據能力之情形者，即無庸就其如何具有證據能力而為說明。
同法第一百五十九條之一第二項規定：「被告以外之人於偵查中
向檢察官所為之陳述，除顯有不可信之情況者外，得為證據。」
已揭示被告以外之人於偵查中向檢察官所為之陳述，原則上為有
證據能力，僅於顯有不可信之情況，始例外否定其得為證據。是
被告如未主張顯有不可信之情況時，檢察官自無從就無該例外情
形而為舉證，法院亦無庸在判決中說明無例外情形存在之必要；
僅於被告主張有例外情形而否定其得為證據時，法院始須就有無
該例外情形予以調查審認。丙○○或其辯護人在原審並未主張或
釋明蕭金城、何春德、乙○○在偵查中之證言有何「顯有不可信
之情況」，則原審認上開證人等在偵查中之證言具有證據能力，
按之刑事訴訟法第一百五十九條之一第二項之規定，即無不合。
丙○○其餘上訴意旨所執各詞，原判決或已在理由中論斷綦詳，
並無其上訴意旨所指之違法情形；或係以自己主觀之說詞，就原
審採證認事之職權行使或與犯罪構成要件無涉之枝節漫為單純之
事實上爭辯，依首開說明，亦難認係適法之第三審上訴理由。甲
○○就附表一編號一至六、乙○○就附表二編號五至六、丙○○
就附表三編號一至三部分之上訴，均違背法律上之程式，應予駁
回。另按第三審上訴書狀，應敘述上訴之理由，其未敘述者，得
於提起上訴後十日內補提理由書於原審法院，已逾上述期間，而
於第三審法院未判決前仍未提出上訴理由書狀者，第三審法院應
以判決駁回之，刑事訴訟法第三百八十二條第一項、第三百九十
五條後段規定甚明。乙○○就附表二編號一至四及七至九等部分
，不服原審判決，於九十八年十一月十一日提起上訴，並未敘述
理由，迄今逾期已久，於本院未判決前仍未提出，依上開規定，
其此部分之上訴自非合法。又查刑事訴訟法第三百七十六條所列
各罪之案件，經第二審判決者，不得上訴於第三審法院，法有明
文。乙○○施用第二級毒品部分，原審認係犯毒品危害防制條例
第十條第二項之罪，核屬刑事訴訟法第三百七十六條第一款之案
件。依上開說明，既經第二審判決，自不得上訴於第三審法院，
乙○○就此部分竟復提起上訴，顯為法律所不准許，均應予駁回
。
據上論結，應依刑事訴訟法第三百九十五條，判決如主文。
中    華    民    國  九十九  年    二    月    四    日
                      最高法院刑事第六庭
                          審判長法官  謝  俊  雄
                                法官  陳  世  雄
                                法官  魏  新  和
                                法官  吳  信  銘
                                法官  徐  文  亮
本件正本證明與原本無異
                                      書  記  官
中    華    民    國  九十九  年    二    月    九    日
                                                      Ｅ

司法院資訊處製作；財團法人民間司法改革基金會備份。
